臺灣桃園地方法院民事簡易判決
110年度桃簡字第1468號
原      告  吳美麗  
訴訟代理人  呂宗達律師
            官寧郁律師
            鄭育霜律師
被      告  呂美華  
訴訟代理人  游慧美  
被      告  呂美如  
            呂秀梅  
            呂月瑛  
上列當事人間請求設定抵押權事件，本院於民國111年5月18日言
詞辯論終結，判決如下：
    主    文
一、原告之訴駁回。
二、訴訟費用由原告負擔。
    事實及理由
壹、程序方面：
一、按不變更訴訟標的，而補充或更正事實上或法律上之陳述者
    ，非為訴之變更或追加，民事訴訟法第436 條第2 項適用第
    256 條定有明文。經查，原告起訴時聲明：「被告呂○○、呂
    ○○應將坐落桃園市○○區○○段00地號土地（下稱系爭27地號土
    地），設定債權額比例145分之15，本金最高限額新臺幣（
    下同）1,315,875元，權利存續期間不定期限之第一順位最
    高限額抵押權予原告」（見本院補字卷第3頁），後於民國1
    11年3月13日當庭更正被告為呂美華、呂美如、呂秀梅、呂
    月瑛（見本院桃簡字卷第61頁），經核原告上開所為，係於
    確認繼承人呂美華、呂美如、呂秀梅、呂月瑛之身分後，所
    為之更正事實上及法律上陳述，而未變更訴訟標的，非為訴
    之變更或追加，合先敘明。
二、被告呂美華、呂美如、呂月瑛經合法通知，無正當理由而未
    於言詞辯論期日到場，且核無民事訴訟法第386 條所列各款
    情形，爰依民事訴訟法第436條第2項、第385條第1項前段之
    規定，依原告之聲請（見本院桃簡字卷第118頁背面），由
    其一造辯論而為判決。
貳、實體部分：
一、原告主張：訴外人呂子忠前為桃園市八德區福興段27、28、
    29、30、31、32、33、34、35、36地號等10筆土地之所有權
    人，而於81年間，呂子忠與德同建設事業有限公司（下稱德
    同公司）共同在桃園市八德區福興段28、29、30、31、32、
    33、34、35、36地號等9筆土地上（下稱系爭28地號等土地
    ）各興建1棟房屋並對外出售，且出售之標的除系爭28地號
    等土地及其等上所坐落之建物外，尚包含系爭28地號等土地
    地界分別往系爭27地號土地延伸後，所含括系爭27地號土地
    之範圍。後呂子忠及德同公司於81年間，分別出售系爭28地
    號等土地及其上之房屋予訴外人莊金生、黃呈略、胡建寶、
    許宏南、陳秀玉、邱玉梅、林定石、廖翊靜、張莊梅等9人
    （下稱莊金生等9人），並將系爭27地號土地分劃如附件所
    示之A至I區域，而分別一併出售予莊金生等9人，然林定石
    在簽訂桃園市○○區○○段00地號土地及其上之房屋（下合稱系
    爭房地）暨如附件所示系爭27地號土地上之G部分土地（下
    稱系爭G部分土地）之買賣協議後，背棄協議而不願承買。
    嗣由原告於82年間向呂子忠及德同公司購買系爭房地及系爭
    G部分土地，然因系爭27地號土地屬農牧用地而無法過戶，
    呂子忠及德同公司遂應允原告將在系爭27地號土地上為原告
    設定抵押權，待系爭27地號土地得辦理所有權移轉登記時再
    行過戶，惟遲至呂子忠於98年4月23日死亡前，呂子忠均未
    依約在系爭27地號土地上為原告設定抵押權，被告既為呂子
    忠之繼承人，且未辦理拋棄繼承，則被告自應履行呂子忠之
    契約義務而為原告設定抵押權，爰依契約及民法第1148條之
    規定，提起本件訴訟等語，並聲明：被告應將坐落系爭27地
    號土地，設定債權額比例145分之15，本金最高限額1,315,8
    75元，權利存續期間不定期限之第一順位最高限額抵押權予
    原告。
二、被告呂秀梅則以：我父親呂子忠於81年7月8日就將系爭27地
    號土地出售予訴外人李有民、辜家添，並未與原告有任何買
    賣行為，且原告並未提出原告與呂子忠間有合意設定抵押權
    之任何事證等語，資為抗辯。並聲明：原告之訴駁回。
三、被告呂美華、呂美如、呂月瑛經合法通知，未於言詞辯論期
    日到場，亦未提出書狀作何聲明或陳述。
四、本院得心證之理由：
　㈠呂子忠於98年4月23日已死亡，被告為呂子忠之繼承人，且均
    未辦理拋棄繼承。而呂子忠前於81年7月8日，就系爭27地號
    土地與李有民、辜家添簽訂不動產買賣契約書，雙方約定買
    賣價金為1,315,875元。後於81年8月10日，莊金生等9人又
    合資向呂子忠購買系爭27地號土地，然因系爭27地號土地屬
    農地而不得細分，且所有權人需具備自耕能力，故莊金生等
    9人信託登記予呂子忠，雙方並簽訂信託登記契約書，復約
    定待法規允許時，呂子忠應依照莊金生等9人之出資比例，
    將系爭27地號土地之所有權移轉登記予莊金生等9人，莊金
    生等9人並分別在系爭27地號土地取得抵押權之設定。嗣原
    告於83年1月8日，就系爭房地與德同公司簽立買賣所有權移
    轉契約書，並於82年12月27日登記為桃園市○○區○○段00地號
    （下稱系爭34地號土地）之所有權人等情，有認證書、信託
    登記契約書、土地登記謄本、桃園縣稅捐稽徵處83年度契稅
    繳款書、買賣所有權移轉契約書、桃園市地籍異動索引、戶
    籍謄本、繼承系統表、家事事件公告、買賣契約書及臺灣省
    桃園縣土地登記簿等（見本院補字卷第13至41頁、桃簡字卷
    第8至27頁、第62至65頁、第69至75頁、第87至95頁）在卷
    可稽，復為兩造所未爭執，是此部分之事實，應先堪以認定
    。
　㈡按當事人主張有利於己之事實者，就其事實有舉證之責任。
    但法律別有規定，或依其情形顯失公平者，不在此限，民事
    訴訟法第277 條定有明文。又民事訴訟如係由原告主張權利
    者，應先由原告負舉證之責，若原告先不能舉證，以證實自
    己主張之事實為真實，則被告就其抗辯事實即令不能舉證，
    或其所舉證據尚有疵累，亦應駁回原告之請求。原告主張其
    與呂子忠間就系爭27地號土地上設定抵押權乙事有達成合議
    ，然為被告所否認，揆諸上開規定，自應由原告就抵押權設
    定合意乙事負舉證之責。
　㈢經查，原告雖主張德同公司斯時之法定代理人張高祥當初有
    向其表示德同公司已向呂子忠購得系爭27地號土地，並稱系
    爭27地號土地雖為農牧用地而無法過戶，然會先為原告辦理
    抵押權之登記，呂子忠當初也同意配合辦理，後原告方向德
    同公司購入系爭房地及系爭G部分土地等語（見本院桃簡字
    卷第61頁背面、第67頁、第109頁背面），然本院依原告之
    聲請傳喚證人張高祥到庭證述時，張高祥拒不到庭作證，並
    稱：對於本案相關當事人均無印象，故無法到庭為證人等情
    ，有民事陳報狀、本院報到單（見本院桃簡字卷第96、100
    、116頁）在卷可參，自難認德同公司、呂子忠與原告間有
    設定抵押權之合意。又原告雖另主張李有民、辜家添與德同
    公司之關係匪淺，而呂子忠先將系爭27地號土地出售予李有
    民、辜家添，再由德同公司轉售與莊金生等9人，並由呂子
    忠在系爭27地號土地上為莊金生等9人設定抵押權，而系爭
    房地亦係德同公司所出售、並由李有民、辜家添移轉所有權
    登記予原告，則原告取得抵押權之方式、內容自應得參照莊
    金生等9人，是原告與呂子忠間確實存有設定抵押權之協議
    等語（見本院桃簡字卷第67頁背面、第110至111頁）。惟查
    ，呂子忠雖與李有民、辜家添定有買賣契約，而原告亦係自
    李有民、辜家添取得系爭房地之所有權，然原告係與德同公
    司簽約購得系爭房地，且就系爭27地號土地上設定抵押權乙
    事，亦係原告與德同公司洽定而與李有民、辜家添無關；再
    參酌莊金生等9人係以合資購買系爭27地號土地之方式，而
    與呂子忠簽訂契約並取得系爭27地號土地之抵押權乙情，有
    上開信託登記契約書、土地登記謄本等在卷可佐，此與原告
    係向德同公司簽約購買系爭房地，而未再與呂子忠簽訂任何
    契約之過程顯然相異；況呂子忠、李有民、辜家添及德同公
    司為相異之權利義務主體，其間彼此交錯之合作關係或協議
    內容為何，原告並未提出任何事證供本院審酌，自難單以系
    爭房地係移轉自李有民、辜家添處，逕認原告與呂子忠間存
    有抵押權設定之協議。
　㈣此外，原告復未能舉其他事證以明原告與呂子忠就系爭27地
    號土地確有設定抵押權之合意，是原告請求被告在系爭27地
    號土地為其設定抵押權，即難認有據。
　㈤另按當事人聲明之證據，法院應為調查。但就其聲明之證據
    中認為不必要者，不在此限，民事訴訟法第286 條亦有明文
    ，而前條但書所謂不必要之證據，係指當事人聲明之證據，
    與應證事實無關，或不影響裁判基礎，或毫無證據價值，或
    因有窒礙不能預定調查證據之期間或訟爭事實已臻明暸且法
    院已得強固之心證而言（最高法院101 年度台上字第225號
    判決意旨參照）。查，本件原告雖主張系爭34地號土地係自
    桃園市○○區○○段000○0地號土地（下稱系爭620之1地號土地
    ）分割而出，呂子忠先前應為系爭34地號土地或系爭620之1
    地號土地之所有權人，故聲請調閱系爭34地號土地及系爭62
    0之1地號土地歷年之土地登記謄本及地籍異動索引，以資證
    明原告與莊金生等9人之買賣方式應為相同等語（見本院桃
    簡字卷第111頁），然本件原告買賣系爭房地之方式、過程
    與莊金生等9人相異乙情，業經本院說明如上，且本案涉及
    多方權利義務主體間之相互約定內容，而證人張高祥又稱對
    於本案相關當事人均無印象等語，是原告上開聲請調查之證
    據至多僅能證明系爭34地號土地及系爭620之1地號土地歷年
    之所有權人及更迭資料，而無法證明原告與呂子忠就系爭27
    地號土地是否確存有抵押權設定之協議，故本院認前述證據
    不具調查必要性，附此敘明。
五、從而，原告依契約及民法第1148條之規定，請求被告應將坐
    落系爭27地號土地，設定債權額比例145分之15，本金最高
    限額1,315,875元，權利存續期間不定期限之第一順位最高
    限額抵押權予原告，為無理由，應予駁回。
六、訴訟費用負擔之依據：民事訴訟法第78條。　　
中　　華　　民　　國　　111 　年　　6 　　月　　10　　日
                  桃園簡易庭  法  官  顏嘉漢
以上為正本係照原本作成。
如不服本判決，應於送達後20日內，向本院提出上訴狀並表明上
訴理由，如於本判決宣示後送達前提起上訴者，應於判決送達後
20日內補提上訴理由書（須附繕本）。
如委任律師提起上訴者，應一併繳納上訴審裁判費。   
中　　華　　民　　國　　111 　年　　6 　　月　　10　　日
                              書記官  楊上毅
附件：地籍圖騰本